臺灣花蓮地方法院民事裁定　　　　　　　100年度再易字第2號
再審原告　　林劉月雲
再審被告　　邱昌福即邱創福
上列當事人間請求返還不當得利事件，再審原告對於本院民國
100年4月15日99年度再易字第8號確定判決，提起再審之訴，本
院裁定如下：
    主  文
再審之訴駁回。
再審訴訟費用由再審原告負擔。
事實及理由
一、本件再審原告主張：再審被告於本院 97年度花簡字第8號返
    還不當得利事件中主張其對再審原告所負之本票債務新台幣
    (下同)200,000元及其利息 (下稱系爭債務)，業經訴外人即
    共同發票人謝美雲於民國（下同）93年5月3日清償完畢，詎
    再審原告竟仍於同年 9月間以系爭債務尚未清償為由，對再
    審被告聲請本院核發93年度促字第8003號、93年度促字第80
    05號支付命令，其後更持確定之支付命令為執行名義，對再
    審被告為強制執行，受償 138,037元，顯屬不當得利，請求
    再審原告如數返還，並獲本院 97年度花簡字第8號為勝訴判
    決。再審原告不服提起上訴，並於上訴程序中抗辯原第一審
    判決即本院 97年度花簡字第8號違背確定支付命令之既判力
    ，應予廢棄改判駁回再審被告原第一審之訴。詎上訴審即本
    院 98年度簡上字第6號判決，竟以再審被告提起本件返還不
    當得利訴訟與確定之支付命令訴訟標的不同，並無違背一事
    不再理原則，而未審究再審被告之主張是否違背民事訴訟法
    第521 條之規定，忽略確定之支付命令既與確定判決有同一
    之既判力，而既判力存在於支付命令確定前債務人得提出而
    未提出之一切攻擊防禦方法，本件再審被告雖主張系爭債務
    於支付命令確定前，已由第三人謝美雲清償完畢，再審被告
    只有於支付命令未確定前聲明異議一途，否則無異使民事訴
    訟法第521 條成為具文。是原確定判決具有適用法規顯有錯
    誤之再審事由，為此依法提起再審之訴；該再審之訴雖經本
    院98年度再易字第3 號認其訴有理由，而廢棄本院97年度花
    簡字第8號、98年度簡上字第6號判決；然經再審被告對本院
    98年度再易字第3號確定判決提起再審之訴，經本院 99年度
    再易字第8號廢棄本院98年度再易字第3號確定判決，並認確
    定判決本身亦限於經裁判之訴訟標的而於言詞辯論終結時點
    前之判斷始有既判力，未經裁判及言詞辯論之支付命令，應
    非可解釋當然具有既判力及遮斷效；且本件再審被告提起本
    院 97年度花簡字第8號返還不當得利事件，其請求權之基礎
    為民法第 179條之不當得利返還請求權，客觀上與再審原告
    聲請本院93年度促字第8003號、93年度促字第8005號支付命
    令之請求標的，並非同一，應不足拘束其後之本院97年度花
    簡字第 8號返還不當得利事件判決，自應許當事人提出新訴
    訟資料為不同之主張。再者，本院 97年度花簡字第8號所判
    斷者，乃本件再審被告經由法院強制執行受領再審原告138,
    037 元是否具有法律上之原因，而所謂法律上原因應指實體
    上之法律關係，至於本院93年度促字第8003號、93年度促字
    第8005號支付命令所命之給付是否具有原因法律關係或其原
    因法律關係是否仍存續，因於督促程序中全未加以審查，即
    難認有相當於經過裁判之審理，故應不得逕以上開支付命令
    為再審被告受領給付之實體法律上原因。故判決本件再審原
    告所提本院 98年度再易字第3號再審之訴其訴顯無理由，於
    100年4月15日判決駁回其再審之訴，因再審原告未上訴而告
    確定，然該判決疏未審究再審被告之主張是否違背民事訴訟
    法第 521條、第400條第1項之規定，即逕行駁回再審原告之
    起訴，顯有民事訴訟法第 496條第1項第1款「適用法規錯誤
    」之再審事由，爰聲明：(一)原確定判決、本院99年度再易
    字第8 號判決廢棄；(二)前項廢棄部分，再審被告所提上開
    事件再審之訴駁回；(三)本件再審及上開事件再審訴訟費用
    由再審被告負擔。
二、按再審之訴不合法者，法院應以裁定駁回之，民事訴訟法第
    502條第1項定有明文。復按再審之目的，原在匡正確定終局
    判決之不當，以保障當事人之權益。惟為避免當事人以同一
    事由對於原確定判決或駁回再審之訴之確定判決，一再提起
    再審之訴，致浪費司法資源，自應予以限制，民事訴訟法乃
    於民國92年2月7日修正公布增訂第498條之1規定：「再審之
    訴，法院認無再審理由，判決駁回後，不得以同一事由，對
    於原確定判決或駁回再審之訴之確定判決，更行提起再審之
    訴」（民事訴訟第498條之1立法理由及最高法院99年度台再
    字第10號裁定參照）。
三、經查，再審原告於本院 98年度簡上字第6號、97年度花簡字
    第8 號返還不當得利事件受敗訴判決確定後，即陸續提起再
    審之訴，惟業經本院99 年度再易字第8號即原確定判決駁回
    在案，其中再審原告所持之再審理由均係主張本院疏未審究
    再審被告之主張是否違背民事訴訟法第 521條、第400條第1
    項之規定，即逕行駁回再審原告之起訴等情，而認其後本院
    原確定判決有民事訴訟法第 496條第1項第1款「適用法規顯
    有錯誤」之再審事由（見本件100年4月15日言詞辯論筆錄，
    再審原告訴代稱：本件再審理由與 98年再易字第3號之理由
    相同。），惟本院 99年度再易字第8號已認再審原告所持上
    開再審事由為無理由，而駁回再審之訴，因再審原告未上訴
    而告確定，則再審原告仍以同一事由，對於駁回其再審之訴
    之確定判決，更行提起本件再審之訴，依上開說明，於法顯
    有未合，應予駁回。
四、據上論結，本件再審之訴為不合法，，依民事訴訟法第 498
    條之1、第502條第1項、第95條、第78條，裁定如主文。，
中    華    民    國  100    年    7    月    22    日
                      臺灣花蓮地方法院民事庭
                          審判長法官  湯文章
                                法官  楊碧惠
                                法官  沈士亮
以上正本係照原本作成
如對本裁定抗告須於裁定送達後10日內向本院提出抗告狀，並繳
納抗告費新臺幣1,000元
中    華    民    國   100    年    7     月    22    日
                          法院書記官  杜依玹